臺灣桃園地方法院刑簡易事判決　　　　　　96年度簡字第94號
公　訴　人　臺灣桃園地方法院檢察署檢察官
被　　　告　甲○○○
上列被告因違反水土保持法等案件，經檢察官提起公訴（95年度
偵字第19269 號），被告自白犯罪，本院認宜以簡易判決處刑，
改依簡易程序審理，判決如下：
    主  文
甲○○○水土保持義務人，未先擬具水土保持計畫，而於山坡地
從事修築農路、整坡作業，致生水土流失及毀損水土保持之處理
與維護設施，處有期徒刑陸月，如易科罰金，以銀元參佰元即新
臺幣玖佰元折算壹日。緩刑參年。
    事實及理由
一、按檢察官依通常程序起訴，經被告自白犯罪，法院認為宜以
    簡易判決處刑者，得不經通常審判程序，逕以簡易判決處刑
    ，刑事訴訟法第449 條第2 項定有明文。本件被告甲○○○
    對起訴之犯罪事實坦承不諱，本院認宜以簡易判決處刑，爰
    依首揭規定，不經通常審判程序，逕以簡易判決處刑，核先
    敘明。
二、犯罪事實：甲○○○係坐落桃園縣龍潭鄉○○○段四方林小
    段909 之9 、909 之158 、909 之159 、909 之160 及909
    之161 地號農牧用地之所有權人，上開土地迭經行政院依山
    坡地保育利用條例、水土保持法於民國68年11月21日以台經
    字第11701 號函、85年1 月13日以台85農01335 號函核定，
    臺灣省政府依山坡地保育利用條例、水土保持法於69年2 月
    6 日以府農山字第120166號公告、85年3 月6 日以85府農水
    字第12314 號公告為山坡地，甲○○○為水土保持法第4 條
    所稱之水土保持義務人，其前於94年間以欲在上開5 筆農牧
    用地上從事農物耕作為由，向桃園縣政府申請容許作為農路
    使用，其中909 之9 、909 之158 、909 之159 地號等3 筆
    土地係部分使用，業經該府於94年9 月15日以府水保字第09
    40252398號函核定水土保持計畫，並經該府工務局於同年11
    月8 日核發 (94) 雜字第會龍00063 號雜項建造在案。詎甲
    ○○○明知在山坡地從事開挖整地、修築農路溝渠或整坡作
    業等開發利用前，應先擬具水土保持計畫，送請主管機關桃
    園縣政府核定，始得開發利用；同時於治理、經營或使用行
    為前，應經調查規劃，依水土保持技術規範實施水土保持之
    處理與維護，其竟不顧上述法令規定，未先檢具水土保持計
    畫送請桃園縣政府核定，自95年某不詳時間，即在上開核定
    水土保持計畫範圍外之同段909 之9 、909 之158 、909 之
    159 地號等3 筆山坡地邊坡土地上，雇請不知情之工人，擅
    自大規模開挖整地（開挖面積約達1.1 公頃）、開闢長約15
    0 公尺、寬約4 公尺之便道，並建有檔土牆一座，其上漆有
    「天倉山，太一道元極學道館」等字，除將原地表上具有保
    育水土資源及防治沖蝕、崩塌、地滑、土石流等功效之原有
    植被剷除，毀損水土保持之處理與維護設施外，另開挖坡度
    陡峭，造成邊坡地表土石裸露、坡面明顯崩落，已嚴重破壞
    上開山坡地地下水源之涵養，遇雨即直接沖蝕裸露之坡地表
    土，致生水土流失。嗣經甲○○○委任之崧景工程顧問有限
    公司技師蔡明文於95年7 月19日發函桃園縣政府，告以甲○
    ○○未依原核定之水土保持計畫施工，經多次勸誡仍執意施
    作，爰聲明停止監造，桃園縣政府水務局乃於同年8 月2 日
    會同蔡明文技師、桃園縣龍潭鄉公所人員等至現場實地會勘
    ，始悉上情。案經桃園縣政府移請臺灣桃園地方法院檢察署
    檢察官偵查起訴。
三、證據：
  (一)被告甲○○○於本院審理時之自白。
  (二)土地登記謄本、臺灣省政府公告、臺灣省山坡地範圍地段明
    細表、桃園縣違規使用山坡地案件95年8 月2 日現場會勘紀
    錄、桃園縣政府95年8 月23日府水保字第0950248290號函、
    照片32幀。
四、新舊法比較：
    被告行為後，刑法於94年2 月2 日修正公布，於95年7 月1
    日施行。按行為後法律有變更者，適用行為時之法律，但行
    為後之法律有利於行為人者，適用最有利於行為人之法律，
    現行刑法第2 條第1 項定有明文。刑法第2 條本身雖經修正
    ，但刑法第2 條既屬適用法律之準據法，本身尚無比較新舊
    法之問題，應一律適用裁判時之現行刑法第2 條規定以決定
    適用之刑罰法律，核先敘明。又以本次刑法修正之比較新舊
    法，應就罪刑有關之共犯、未遂犯、想像競合犯、牽連犯、
    連續犯、結合犯，以及累犯加重、自首減輕暨其他法定加減
    原因（如身分加減）與加減例等一切情形，綜其全部罪刑之
    結果而為比較（參見最高法院95年度第8 次刑庭會議決議）
    。經查：水土保持法第33條第3 項之罪，其法定刑所得併科
    之罰金為600,000 元以下罰金，據修正後刑法施行法增訂第
    1 條之1 「中華民國94年1 月7 日刑法修正施行後，刑法分
    則編所定罰金之貨幣單位為新臺幣。94年1 月7 日刑法修正
    時，刑法分則編未修正之條文定有罰金者，自94年1 月7 日
    刑法修正施行後，就其所定數額提高為30倍。但72年6 月26
    日至94年1 月7 日新增或修正之條文，就其所定數額提高為
    3 倍」及刑法第33條第5 款修正為：「主刑之種類如下：五
    、罰金：新臺幣1,000 元以上，以百元計算之」等規定，是
    依修正後之法律，水土保持法第33條第3 項之罪所得併科之
    罰金刑最高為新臺幣600,000 元，最低為新臺幣1,000 元；
    然依被告行為時之刑罰法律，即罰金罰鍰提高標準條例第1
    條前段規定得提高之倍數為2 倍至10倍及刑法第33條第5 款
    款規定之罰金最低額1 元計算，水土保持法第33條第3 項之
    罪所得併科罰金刑最高額為新臺幣600,000 元，最低額為銀
    元1 元，經依現行法規所定貨幣單位折算新臺幣條例第2 條
    換算為新臺幣，最低額僅為新臺幣3 元。因此，比較上述修
    正前、後之刑罰法律，自以被告行為時關於科處罰金刑之法
    律較有利於被告。綜合上述，條文修正前、後之比較，95年
    7 月1 日修正施行後之刑法規定並未有利於被告，揆諸前揭
    最高法院決議及修正後刑法第2 條第1 項前段、後段規定之
    「從舊、從輕」原則，自應全部適用被告行為時之法律，即
    修正前刑法之相關規定予以論處。
五、核被告所為，係犯水土保持法第33條第3 項前段，又被告之
    行為雖同時該當山坡地保育利用條例第35條第3 項、水土保
    持法第33條第3 項之犯罪構成要件，然山坡地保育利用條例
    係65年4 月29日公布施行，該條例有關保育、利用及水土保
    持之實施範圍，僅及於行政院依該條例第3 條規定公告之「
    山坡地」，其他高山林地、水庫、河川上游集水區○○道兩
    岸、海岸及沙灘等地區之水土保持工作，則不包括在內。嗣
    政府鑑於臺灣國土資源有限，地陡人稠，土質脆弱，加以山
    坡地過度開發利用，致地表沖蝕、崩塌嚴重，每逢颱風豪雨
    常導致嚴重災害，為建立完善之水土保持法規制度，積極推
    動各項水土保持工作，發揮整體性水土保持之治本功能，乃
    針對經濟建設發展需要及水土保持發展情形，於83年5 月27
    日制定水土保持法，將所有需要實施水土保持地區作一整體
    之規範，並將山坡地保育利用條例中有關山坡地之水土保持
    事項一併納入本法之規定範圍，於第8 條第1 項第5 款明定
    山坡地之開發及堆積土石等處理、利用，應經調查規劃，依
    水土保持技術規範實施水土保持之處理與維護。該法所稱之
    山坡地，依同法第3 條第3 款規定，係指國有林事業區、試
    驗用林地、保安林地，及經中央或直轄市主管機關參照自然
    形勢、行政區域或保育、利用之需要，就標高100 公尺以上
    ，或標高未滿100 公尺，而其平均坡度在百分之5 以上者劃
    定範圍，報請行政院核定公告之公、私有土地，其範圍已較
    山坡地保育利用條例第3 條所稱之山坡地為廣，且該法第1
    條第2 項規定：「水土保持，依本法之規定；本法未規定者
    ，適用其他法律之規定」。是就立法沿革、法律體例、立法
    時間及立法目的而言，水土保持法係山坡地保育利用條例之
    特別法，行為人所為倘皆合於上揭2 法律之犯罪構成要件，
    自應優先適用水土保持法，附此敘明。爰審酌被告甲○○○
    ，未擬具水土保持計畫，竟在系爭土地之山坡地，從事修築
    農路、整坡作業等行為，致生破壞系爭土地之水源涵養，惟
    被告嗣後坦承犯行，態度良好等一切情狀，量處如主文所示
    之刑。又刑法第41條第1 項業於94年1 月7 日修正公布，並
    於95年7 月1 日施行，修正前刑法第41條第1 項前段規定：
    「犯最重本刑為5 年以下有期徒刑以下之刑之罪，而受6個
    月以下有期徒刑或拘役之宣告，因身體、教育、職業、家庭
    之關係或其他正當事由，執行顯有困難者，得以1 元以上3
    元以下折算1 日，易科罰金。」，又被告行為時之易科罰金
    折算標準，修正前罰金罰鍰提高標準條例第2 條（現已刪除
    ）規定，就其原定數額提高為100 倍折算1 日，則本件被告
    行為時之易科罰金折算標準，應以銀元300 元折算1 日，經
    折算為新台幣後，應以新台幣900 元折算為1 日；修正後刑
    法第41條第1 項前段則規定：「犯最重本刑為5 年以下有期
    徒刑以下之刑之罪，而受6 個月以下有期徒刑或拘役之宣告
    者，得以新台幣1,000 元、2,000 元或3,000 元折算1 日，
    易科罰金」，比較修正前後之易科罰金折算標準，修正後之
    刑法並未有利於被告，依刑法第2 條第1 項前段、後段規定
    之「從舊、從輕」原則，自應全部適用被告行為時之法律，
    即修正前刑法第41條第1 項前段及修正前罰金罰鍰提高標準
    條例第2 條之規定，諭知易科罰金之折算標準，以示懲儆。
    另刑法第74條緩刑之規定於94年2 月2 日修正，並於95年7
    月1 日施行。惟按犯罪在新法施行前，新法施行後，緩刑之
    宣告，應適用新法第74條之規定，最高法院95年度第8 次刑
    事庭會議決議可資參照，查被告前未曾有犯罪之紀錄，亦無
    受有期徒刑以上刑之宣告，有臺灣高等法院被告前案紀錄表
    1 份在卷可查，而被告犯後坦承犯行，並將桃園縣政府科處
    之罰鍰繳納完畢，此有郵局劃撥存根聯在卷可稽，而被告就
    系爭土地業已提出水土保持改正計畫，並經桃園縣政府同意
    備查，此桃園縣政府有96年3 月26日府水保字第0960095969
    號附卷可稽，堪見被告深具有悔意，足認被告經此偵查、審
    判及刑之宣告後，當能知所警惕而無再犯之虞，本院認對被
    告所宣告之刑以暫不執行為適當，併予宣告緩刑3 年，以啟
    自新。
六、被告於本院訊問時坦承犯行，並當庭同意願受科刑之範圍為
    有期徒刑6 月，緩刑3 年（見本院審判筆錄第5 頁），本院
    依其請求科刑之範圍為判決，被告對於本件依刑事訴訟法第
    455 條之1 第2 項之規定，不得上訴。
七、依刑事訴訟法第449 條第2 項、第3 項，水土保持法第33條
    第3 項前段，刑法第2 條第1 項前段、第11條前段、第74條
    第1 項第1 款，修正前刑法第41條第1 項前段，修正前罰金
    罰鍰提高標準條例第2 條，現行法規所定貨幣單位折算新台
    幣條例第2 條，逕以簡易判決處刑如主文所示。
八、本件被告不得上訴，檢察官如不服本判決，得於收受判決書
    送達後10日內，以書狀敘述理由，向本院提起上訴。
中　　華　　民　　國　　96　　年　　4 　　月　　30　　日
                  刑事第一庭　審判長法  官  曾淑華
                                    法  官  黃梅淑
                                    法  官  朱美璘
以上正本證明與原本無異
如不服本判決書應於送達後10日內向本院提出上訴狀
                                    書記官　 谷貞豫
中　　華　　民　　國　　96　　年　　5 　　月　　2　　日
附錄本案論罪科刑法條：
水土保持法第33條
有下列情形之一者，處新台幣6 萬元以上30萬元以下罰鍰：
一  違反第8 條第1 項規定未依水土保持技術規範實施水土保持
    之處理與維護，或違反第22條第1 項，未在規定期限內改正
    或實施仍不合水土保持技術規範者。
二  違反第12條至第14條規定之一，未先擬具水土保持計畫或未
    依核定計畫實施水土保持之處理與維護者，或違反第23條規
    定，未在規定期限內改正或實施仍不合水土保持技術規範者
    。
前項各款情形之一，經繼續限期改正而不改正者或實施仍不合水
土保持技術規範者，按次分別處罰，至改正為止，並令其停工，
得沒入其設施及所使用之機具，強制拆除及清除其工作物，所需
費用，由經營人、使用人或所有人負擔。
第1 項第2 款情形，致生水土流失或毀損水土保持之處理與維護
設施者，處6 月以上5 年以下有期徒刑，得併科新台幣60萬元以
下罰金；因而致人於死者，處3 年以上10年以下有期徒刑，得併
科新台幣80萬元以下罰金；致重傷者，處1 年以上7 年以下有期
徒刑，得併科新台幣60萬元以下罰金。
